【裁判字號】    95,台上,7285
【裁判日期】    951228
【裁判案由】    違反貪污治罪條例
【裁判全文】
最高法院刑事判決            九十五年度台上字第七二八五號
上  訴  人  甲○○
選任辯護人  呂丹琪律師
上列上訴人因違反貪污治罪條例案件，不服台灣高等法院中華民
國九十五年六月二十一日第二審更審判決（九十五年度上更(一)字
第五三號，起訴案號：台灣桃園地方法院檢察署八十九年度偵字
第一四一八０號），提起上訴，本院判決如下：
    主  文
原判決撤銷，發回台灣高等法院。
    理  由
原判決認定上訴人甲○○有如原判決事實欄所示之犯行，因而撤
銷第一審關於上訴人部分之科刑判決，改判論處上訴人共同連續
依據法令從事公務之人員，對於非主管或監督之事務，明知違背
法令，利用職權機會圖自己不法利益，因而獲得利益罪刑（處有
期徒刑三年，褫奪公權二年）；固非無見。
惟查：（一）有罪判決書應分別記載犯罪事實及理由，而事實一
欄，為判斷其適用法令當否之準據，法院應將依職權認定與論罪
科刑有關之事實，翔實記載，然後於理由內逐一說明其憑以認定
之證據，並使事實認定與理由說明，互相適合，方為合法；倘若
事實認定與理由說明，不相一致，或事實與理由欄內之記載，前
後齟齬，按諸刑事訴訟法第三百七十九條第十四款後段規定，均
屬判決理由矛盾，當然為違背法令。原判決事實認定：「甲○○
原任職台灣台北監獄（下稱台北監獄）教誨師，負責監獄受刑人
教化等工作，為依據法令從事公務之人員。甲○○基於圖得私人
不法利益之概括犯意，自民國八十七年下半年起，利用其教誨師
身分之便，以牛皮公文紙袋挾帶香菸、檳榔等違禁物品進入台北
監獄內，與原在該監獄合作社擔任送貨員之受刑人黎文煜，基於
犯意聯絡，由黎文煜透過該監獄送貨組不詳姓名之受刑人，將監
獄內禁止食用之限量吸用之香菸，分別以檳榔每包新台幣（下同
）一千元、長壽牌香菸每條（十包）一千元、七星牌香菸每條（
十包）二千元之代價，販售與監獄內之不特定受刑人（檳榔每包
一千元，但並未銷售成功），再由黎文煜將販售之不法所得託劉
金郎轉交甲○○；嗣於八十九年五月十一日上午十一時三十分許
，經該監獄教誨師兼戒護科助理督察之王志明等人，對該監獄理
髮部實施突襲檢查，在理髮部劉金郎之內務櫃內，查獲七星牌香
菸十包、檳榔二包、打火機五個等違禁物品後，始知悉上情」等
情；似認上訴人之犯罪時間為八十七年下半年至八十九年五月間
；然原判決理由說明：「黎文煜於本院（原審）九十五年四月十
二日審理時復稱：『（前述期間你替被告販賣香菸次數若干？）
七、八次，八十七年到八十八年之間，我調到倉庫之後，我快要
報假釋，沒有辦法出去送貨，所以沒有辦法替被告販賣東西，我
調到倉庫之前販賣七、八次』」等語（見原判決正本第四頁）；
又謂：「已判決被告劉金郎於警訊時供稱：『黎文煜於八十七年
七月底入監服刑開始，直到八十八年初為止在送貨組期間，幫助
甲○○在監所販賣香菸、檳榔等違禁品；甲○○帶違禁品進入監
獄販售確切之時間我不清楚，但是黎文煜將販售違禁品所得交給
我，並轉交給甲○○的次數有二次，每次金額在四至五千元』」
等語（見原判決正本第五頁）；如果無訛，則黎文煜自八十七年
起，似已不再為上訴人送貨，原判決理由說明相互矛盾，且事實
之認定與理由之說明亦不相符合。又依卷內資料，黎文煜在原審
證稱：「在台北監獄合作社，八十六年在送貨組，八十七年或八
十八年調到倉庫」等語（見上更(一)字卷第五四頁）；倘屬無訛，
則究竟黎文煜何時在送貨組服刑而為上訴人販賣香菸？何時離開
送貨組？上訴人之犯罪時間究竟為何？原判決未詳加勾稽究明，
並有調查未盡之違誤。(二）按當事人聲請調查之證據，如與本
案待證事實無關緊要者，事實審法院固可以裁定駁回，或於判決
理由內說明不予調查之理由，毋庸為無益之調查；若於證明事實
確有重要關係，而又非不易調查或不能調查者，則為明瞭案情起
見，自應盡能事踐行調查程序，否則縱經以裁定駁回其聲請，或
於判決理由內有所說明，仍係審判期日應行調查之證據未予調查
，其判決即難謂非違法。本件上訴人之選任辯護人於第一審即聲
請訊問證人陳啟章；原判決理由雖說明：上訴人雖聲請傳喚詰問
證人陳啟章，然原審（第一審）送達戶籍登記處所「台北市○○
路二十號四樓之九」，因查無此人而未能送達傳票，而送達另一
處所「台北縣三重市○○街二０四號」，傳票則寄存於管區「慈
福派出所」，屆期未到庭應訊，致無法拘提該證人到庭應訊。惟
證人陳啟章偵查中所為之證詞與事實相符，況其所言其他受刑人
中包括「阿青」（即證人蘇煥青），自得證明證人蘇煥青偵查中
於檢察官前所言屬實，又查無顯有不可信之情，依法證人蘇煥青
所言自有證據能力，亦可補強同案共犯黎文煜自白之真實性等語
（見原判決正本第七頁）；惟依第一審九十二年十二月五日準備
程序筆錄，證人陳啟章已供明並不居住在戶籍地，而係住在馬祖
北竿，並在當地網咖工作等語（見訴字卷(三)第二一四頁），雖未
供明詳細地址，但尚非完全不能向當地警察或戶政機關查詢；惟
原審未調查證人陳啟章是否仍居住於馬祖北竿以送達傳票，以確
保上訴人之對質詰問權，而逕採證人陳啟章於台北監獄之談話筆
錄、警詢筆錄、偵查筆錄等傳聞證據，作為不利上訴人之證據，
自有應於審判期日調查之證據未予調查之違誤；此點經本院前次
發回已經指明，原審雖予傳喚拘提，但既未查明證人陳啟章之現
在居住之處所傳喚拘提，其瑕疵仍然存在，判決自有違誤。綜上
，應認原判決仍有撤銷發回更審之原因。原判決其他不另為無罪
諭知部分，因檢察官起訴認與發回之有罪部分有裁判上一罪關係
，基於審判不可分之原則，應一併發回。
據上論結，應依刑事訴訟法第三百九十七條、第四百零一條，判
決如主文。
中    華    民    國  九十五  年   十二   月  二十八  日
                      最高法院刑事第十二庭
                          審判長法官  林  永  茂
                                法官  洪  文  章
                                法官  蘇  振  堂
                                法官  蕭  仰  歸
                                法官  何  菁  莪
      本件正本證明與原本無異
                                      書  記  官
中    華    民    國  九十六  年    一    月    二    日
                                                   ｍ


司法院資訊處製作；財團法人民間司法改革基金會備份。
